臺灣高等法院高雄分院民事判決　　　　　 99年度上字第134號
上　訴　人　李陳月嬌
訴訟代理人　呂富田律師
被上訴人　　沈進量
　　　　　　沈順來
　　　　　　沈進榮
共　　　同
訴訟代理人　蔡明哲律師
上列當事人間請求返還土地等事件，上訴人對於民國99年5 月21
日臺灣高雄地方法院98年度訴字第1872號第一審判決提起上訴，
本院於100 年4 月6 日言詞辯論終結，判決如下：
    主  文
上訴駁回。
第二審訴訟費用由上訴人負擔。
    事 實 及 理 由
一、上訴人起訴主張：被上訴人之被繼承人沈合成等人於高雄縣
    政府在民國56年底辦理高雄縣阿蓮農地重劃前，占有坐落高
    雄市○○區○路段2179號土地，面積1666平方公尺（下稱21
    79號土地），重劃後該地分配予上訴人之配偶李強一取得所
    有權，沈合成以其在2179號土地上有建物未受補償而不願交
    還土地，李強一乃對沈合成起訴請求交還2179號土地，經台
    灣高雄地方法院以63年度訴字第1106號判決李強一勝訴，李
    強一持該判決為執行名義，聲請假執行（沈合成對該判決提
    起上訴，經台灣高等法院台南分院以63年度上字第1222號駁
    回上訴），經時任阿蓮鄉鄉長包允長於強制執行期間出面調
    解，李強一與沈合成於64年1 月6 日上午簽訂「土地交換同
    意書」，約定沈合成將所有同段2177號土地（下稱2177號土
    地）交予李強一耕作，2179號土地（沈合成占有部分）交給
    沈合成耕作；2 人又於同日下午簽定「和解書」，約定沈合
    成應給付李強一2179號土地地上物補償費新台幣（下同）2
    萬4000元後，2179號土地由沈合成管理，李強一於簽訂和解
    書後，向高雄地院撤回假執行。惟土地交換同意書及和解書
    約定須向高雄縣政府陳情變更農路位置，即以李強一所有21
    79號土地扣除同段作為農路使用之2177之1 號土地面積708
    平方公尺所剩之958 平方公尺土地與沈合成所有之2177號土
    地952 平方公尺交換，惟依修正前農業發展條例第22條、民
    法第246 條第1 項規定，上開土地交換同意書及和解書之約
    定無效，故沈合成占用2179號土地為無權占有，被上訴人為
    沈合成之繼承人，上訴人為李強一之繼承人，故被上訴人應
    返還2179號土地予上訴人（先位聲明一之事實）。依和解書
    ：「（2179地號土地）從今以後由甲方（沈合成）管理之」
    所載，可見李強一與沈合成間就李強一所有之2179號土地成
    立使用借貸契約，借用人沈合成於96年7 月4 日死亡，上訴
    人於97年4 月25日以起訴狀繕本送達（高雄地院97年度訴字
    第784 號事件），向被上訴人終止被上訴人使用2179號土地
    使用借貸契約之意思表示，被上訴人自該時起，即無權占用
    2179號土地（先位聲明二事實）。如認土地交換同意書及和
    解書併存有效，依據前開農業發展條例第22條規定，李強一
    與沈合成變更農路部分之約定，仍屬無效，沈合成僅能取得
    2179地號土地面積1666平方公尺扣除農路土地面積708 平方
    公尺後所剩之958 平方公尺土地，被上訴人占用附圖一編號
    A 所示708 平方公尺土地，係無權占有（備位聲明事實）。
    爰依民法第767 條所有物返還請求權或民法第472 條租賃物
    返還請求權（先位聲明），求為：(一)被上訴人應將坐落高雄
    市○○區○路段2179地號、面積1666平方公尺土地內，如附
    圖二所示編號2179地號、面積1023平方公尺土地上之蕃茄園
    ，編號2179-A001 地號、面積584 平方公尺土地上之果樹清
    除，編號2179-A002 地號、面積59平方公尺土地上之房屋拆
    除，將土地交還上訴人。(二)願供擔保請准宣告假執行。備位
    聲明：(一)被上訴人應將2177地號土地，面積952 平方公尺之
    所有權移轉登記予上訴人，並將土地交付上訴人。(二)被上訴
    人應將2179地號土地如附圖一所示編號A 部分、面積708 平
    方公尺土地上之地上物清除，將土地交還上訴人。(三)第(二)項
    聲明部分，願供擔保請准宣告假執行。
二、被上訴人則以：李強一於69年間訴請沈合成返還一部分之21
    79號土地，經確定判決認定李強一與沈合成於64年間係就21
    79號土地全部與2177號土地全部，成立土地之交換使用，沈
    合成非無權占有系爭2179號土地，駁回李強一之訴。上訴人
    先位聲明一之事實與該案確定判決，屬「同一事件」，為該
    事件確定判決之既判力所及，上訴人先位聲明請求不合法；
    被上訴人否認沈合成與李強一間就系爭2179號土地成立使用
    借貸關係；上訴人依土地交換同意書及和解書約定，請求返
    還2179號土地部分（備位聲明），已罹於請求權時效等語，
    資為抗辯。
三、原法院判決上訴人敗訴。上訴人僅就先位請求部分提起上訴
    ，並將原審先位聲明二依使用借貸規定請求返還2179號土地
    部分，改為備位請求，求為(一)先位聲明：1.被上訴人應將坐
    落高雄市○○區○路段2179號、面積1666平方公尺土地內如
    附圖二所示，編號2179號、面積1023平方公尺及編號2179-A
    001 號、面積584 平方公尺土地上之農作物清除，編號2179
    -A002 號、面積59平方公尺土地上之房屋拆除，將土地交還
    上訴人。2.願供擔保請准宣告假執行。(二)備位聲明：1.被上
    訴人應將坐落高雄市○○區○路段2179號、面積1666平方公
    尺土地內，如附圖二所示編號2179號、面積1023平方公尺及
    編號2179-A001 號、面積584 平方公尺土地上之地上農作物
    清除，編號2179-A002 號、面積59平方公尺土地上之房屋拆
    除，並將土地交還上訴人。2.願供擔保請准宣告假執行。被
    上訴人則求為駁回上訴。
四、兩造不爭執事項：
  (一)2179號土地為上訴人繼承自李強一之遺產，已辦理繼承登記
    ，而被上訴人均為沈合成之繼承人，自沈合成死亡後，仍繼
    續占用2179地號土地迄今。
  (二)改制前高雄縣政府於56年底辦理阿蓮農地重劃，2179地號土
    地於重劃前由沈合成、沈天成等人占用；沈合成等人於重劃
    分配後以系爭2179地號土地上建物未受任何補償為由，不願
    交還，李強一對沈合成等人起訴請求交還土地，經高雄地院
    以63年度訴字第1106號民事判決李強一勝訴，李強一向該院
    聲請假執行，高雄地院以63年度執字第1391號強制執行事件
    執行期間，經時任阿蓮鄉鄉長之包允長出面調解，李強一與
    沈合成乃於64年1 月6 日上午達成協議，簽定土地交換同意
    書，於同日下午又達成和解，簽定和解書。
  (三)高雄地院於97年度訴字第784 號案件審理間，囑託改制前高
    雄縣路竹地政事務所勘測複丈並製作成果圖，如附圖二所示
    編號2179號、面積1023平方公尺土地；編號2179-A001 號面
    積584 平方公尺；編號2179-A002 號面積59平方公尺土地，
    其上為房屋。
五、本院判斷：
  (一)上訴人先位聲明依民法第767 條所有物返還請求權規定，請
    求被上訴人清除2179號土地上之農作物及拆除房屋，返還土
    地之起訴，是否為前案確定判決既判力所及？
  1.被上訴人占有附圖三所示甲部分土地1494平方公尺：
  (1)按訴訟法上所謂一事不再理之原則，乃指同一事件已有確定
    之終局判決者而言。其所謂同一事件，必同一當事人就同一
    法律關係而為同一之請求，若此三者有一不同，即不得謂為
    同一事件，自不受確定判決之拘束（最高法院19年上字第27
    8 號判例參照），即前後兩訴是否同一事件，應依(一)前後兩
    訴之當事人是否相同；(二)前後兩訴之訴訟標的是否相同；(三)
    前後兩訴之聲明，是否相同、相反或可以代用等三個因素決
    定之。又訴訟標的之法律關係，於確定之終局判決中經裁判
    者，當事人之一造以該確定判決之結果為基礎，於新訴訟用
    作攻擊防禦方法時，他造應受其既判力之拘束，不得以該確
    定判決言詞辯論終結前所提或得提出而未提出之其他攻擊防
    禦方法，為與該確定判決意旨相反之主張，法院亦不得為反
    於確定判決意旨之裁判，此就民事訴訟法第400 條第1 項規
    定之旨趣觀之甚明。
  (2)李強一於63年間以沈合成、沈天成、沈明發、沈明雄為被告
    ，主張2179號土地為其所有，沈天成無權占用其中120 平方
    公尺種植甘蔗，沈明雄、沈明發無權占用其中40平方公尺建
    築房屋，沈合成、沈明雄無權占用其中33平方公尺建築農具
    寮，沈合成、沈明發無權占用其中60平方公尺置柴草（如附
    圖四所所示），請求沈天成等人交還土地。沈合成等人則以
    2179號土地及地上物為渠等父親沈蔭所有，因高雄縣政府實
    施土地重劃錯誤，將該土地劃歸為李強一所有，但迄未交付
    ，渠等自非無權占有云云抗辯，經高雄地院於63年9 月13日
    以63年度訴字第1106號判決李強一勝訴，並宣告以供擔保為
    條件之准、免假執行，沈合成等人對該判決提起上訴，經台
    南高分院於63年11月30日判決駁回沈合成等人之上訴確定（
    原審卷71至79頁）。惟因李強一於高雄地院判決其勝訴後，
    聲請假執行，故在時任阿蓮鄉鄉長包允長出面調解時，李強
    一與沈合成於64年1 月6 日上午書立土地交換同意書，約定
    ：「座落阿蓮鄉○路段2176號（應為2177號之誤載）土地一
    筆交給李強一耕作，同鄉○路段2179號土地（沈合成占有部
    分）交給沈合成耕作」，同日下午兩人又書立和解書，約定
    ：「立和解書人沈合成（以下簡稱甲方）與李強一（以下簡
    稱乙方）因座落高雄縣阿蓮鄉○路段2179號土地糾紛案，經
    本（阿蓮）鄉鄉長包允長先生從中調解，成立和解，條件如
    次：一甲方應即給付乙方之中路段2179號土地地上物補償費
    計2 萬4000元，從今以後由甲方管理之。二甲方應給付乙方
    7 年期間未耕作土地補償費5000元。三甲方應負擔訴訟費4
    萬6000元。四上項款額悉數付清後，乙方應即向高雄地方法
    院撤銷63年度執字第2391號交還土地執行案件」（原審卷21
    至22頁）。嗣李強一於69年間以沈合成為被告，主張其與沈
    合成所交換之土地，依64年1 月6 日所訂立之土地交換同意
    書及和解書所載，僅限於附圖四所示(3)、(4)部分，沈合成擴
    大使用如附圖三所示乙部分面積172 平方公尺，惟沈合成就
    附圖三所示甲部分面積1494平方公尺為無權占有，請求返還
    2179號土地如附圖三所示甲部分土地1494平方公尺，高雄地
    院於69年11月11日以69年度訴字第2793號判決李強一勝訴，
    沈合成提起上訴，經台南高分院於70年3 月23日以69年度上
    字第2025號廢棄原判決，駁回李強一之訴，其理由為李強一
    所有之2179地號土地係與沈合成所有之土地整筆交換，並非
    沈合成原來占有之部分，沈合成占有2179號土地全部，沈合
    成基於和解交換土地，而使用2179號土地，並非無權占有，
    李強一不服該判決，提起第三審上訴，經最高法院於70年7
    月10日以70年度台上字第2402號判決駁回李強一上訴而告確
    定（原審卷83至106 頁），則李強一依民法第767 條規定，
    以沈合成無權占有2179號土地如附圖三所示甲部分1494平方
    公尺，訴求沈合成返還，已受敗訴之判決確定。茲應予審究
    者，乃上訴人主張李強一與沈合成交換土地之約定，違反當
    時有效之農業發展條例第22條、民法第246 條第1 項規定而
    無效，沈合成占有2179號土地中如附圖三所示甲部分1494平
    方公尺土地，與前案確定判決主張沈合成占有2179號土地中
    如附圖三所示甲部分1494平方公尺土地，並非無權占有，是
    否為同一事件? 查，上訴人主張李強一與沈合成交換之約定
    ，係將重劃後歸阿蓮鄉所有之2177之1 號面積708 平方公尺
    供作農路使用土地位置，變更至李強一所有2179號面積1666
    平方公尺土地上，而與2178號土地相鄰，使李強一取得沈合
    成所有之2177號土地面積952 平方公尺及阿蓮鄉所有之2177
    之1 號土地面積708 平方公尺，合計1660平方公尺，沈合成
    取得2179號土地面積1666平方公尺扣除2177之1 號土地面積
    708 平方公尺後剩餘之2179號土地面積958 平方公尺，二者
    相差6 平方公尺，與蕭天及包允長所証2 人交換土地面積差
    不多或同等相符，但農路於農地重劃經公告確定後，不能變
    更位置，所以兩人為2177號及2179號農地的交換，是以不能
    之給付為標的之契約無效云云。惟李強一與沈合成訂立土地
    交換，與當時有效施行之農業發展條例第22條：「為擴大農
    場經營規模，防止農地細分，現有之每宗耕地不得分割及移
    轉為共有。但繼承而移轉者，得為共有；其變更部分得為分
    割」規定之「不得分割及移轉為共有」要件有間，高雄縣政
    府98年10月1 日府地劃字第0980237501號函載「變更農水路
    位置，不但影響區內其他土地所有權人之原有權益，並將使
    農水路無法正常運作」為由，認為不宜變更（本院卷39頁）
    ，亦不得執為李強一與沈合成間交換土地使用之協議，係以
    不能之給付為標的之依據。是上訴人上開主張，係於前案確
    定判決言詞辯論終結前所得提出而未提出之攻擊防禦方法。
    上訴人為李強一之繼承人，被上訴人為沈合成之繼承人，屬
    民事訴訟法第400 條第1 項訴訟繫屬後為當事人之一般繼受
    人，茲上訴人再以其為2179號土地所有權人，依民法第767
    條規定，請求被上訴人清除2179號土地上農作物，拆除房屋
    ，返還土地，與前訴確定判決之內容相同，自應受前訴確定
    判決既判力之拘束，上訴人就如附圖三所示甲部分1494平方
    公尺土地，起訴被上訴人無權占有，須受一事不再理原則之
    限制，其起訴不合法。
  2.被上訴人占有附圖三所示乙部分土地172 平方公尺部分：
  (1)民事訴訟法第四百條第一項規定確定判決之既判力，惟於判
    決主文所判斷之訴訟標的，始可發生。若訴訟標的以外之事
    項，縱令與為訴訟標的之法律關係有影響，因而於判決理由
    中對之有所判斷，除同條第二項所定關於抵銷之情形外，尚
    不能因該判決已經確定而認此項判斷為有既判力。又學說上
    所謂之爭點效，係指法院於確定判決理由中，就訴訟標的以
    外當事人所主張之重要爭點，本於當事人辯論之結果已為判
    斷時，除有顯然違背法令，或當事人已提出新訴訟資料足以
    推翻原判斷之情形外，於同一當事人就與該重要爭點有關所
    提起之他訴訟，不得再為相反之主張，法院亦不得作相反之
    判斷，以符民事訴訟法上之誠信原則而言。是爭點效之適用
    ，必須前後兩訴訟當事人同一，且前案就重要爭點之判斷非
    顯然違背法令，及當事人未提出新訴訟資料足以推翻原判斷
    等情形始足當之（最高法院97年度台上字第2688號裁判參照
    ）。
  (2)李強一於69年訴字第2793號請求返還土地事件主張其與沈合
    成所交換之土地，依64年1 月6 日所訂立之土地交換同意書
    及和解書所載，僅限於附圖四所示(3)、(4)部分，嗣擴大使用
    如附圖三所示乙部分面積172 平方公尺，惟附圖三所示甲部
    分面積1494平方公尺為無權占有，請求返還2179號土地如附
    圖三所示甲部分土地1494平方公尺，經確定判決認定李強一
    與沈合成間交換土地契約乃係沈合成所有之2177號土地全部
    與李強一所有之2179號土地全部交換，已如上述。兩造分別
    為李強一或沈合成之繼承人，屬民事訴訟法第400 條第1 項
    訴訟繫屬後為當事人之一般繼受人，故前後兩訴訟之當事人
    同一，且前案就2177號土地與2179號土地係整筆土地交換事
    實爭點之判斷，並無顯然違背法令；上訴人又自承台南高分
    院70年3 月23日69年度上字第2025判決及最高法院70年度台
    上字第242 號判決確定後，並無其他新發生之事實，會影響
    土地交換同意書之協議及和解書和解之效力（原審卷212 頁
    ），即上訴人未提出新訴訟資料足以推翻原判斷，故兩造就
    2177號土地與2179號土地係整筆土地交換事實之重要爭點，
    應有爭點效之適用。上訴人主張李強一與沈合成間之交換土
    地約定，違反訂立土地交換同意書及和解書時之農業發展條
    例第22條及民法第246 條規定無效，已非可採，有如上述，
    則被上訴人占有附圖三所示編號乙172 平方公尺，係基於李
    強一及沈合成交換土地而為占有，自非無權占有。上訴人主
    張被上訴人占有附圖三所示乙部分土地172 平方公尺，係無
    權占有，亦無可採。
  (二)上訴人依民法第472 條使用借貸終止後之借用物返還請求權
    請求被上訴人返還2179號土地，是否有理由？
  1.按稱使用借貸者，謂當事人一方以物交付他方，而約定他方
    於無償使用後返還其物之契約，民法第464 條定有明文。又
    「使用借貸必係無償，有償則非使用借貸。換耕田地，互有
    對價關係，自非無償」（最高法院67年台上字第2488號判例
    參照）。
  2.上訴人主張：和解書記載「甲方（即沈合成）應即給付乙方
    （即李強一）之中路段2179號土地地上物補償費計新台幣2
    萬4000元。從今以後由甲方管理之」，足可推論李強一與沈
    合成間就系爭2179地號土地係成立使用借貸契約，沈合成死
    亡後，上訴人以借用人死亡為由，於97年4 月25日以高雄地
    院97年度訴字第784 號起訴狀繕本送達被上訴人，終止與被
    上訴人就2179地號土地之使用借貸契約，被上訴人應返還21
    79號土地云云。查，李強一所有2179號土地全部與沈合成所
    有之2177號土地全部交換使用，已生爭點效，上訴人於本件
    訴訟不得再為相反之主張，則2 人交換使用土地之契約，依
    上開說明，係互有對價關係，上訴人主張李強一與沈合成交
    換土地使用，係無償之使用借貸關係，核無足取。
六、綜上，上訴人依民法第767 條所有物返還請求權及第472 條
    租賃物返還請求權規定，請求被上訴人將附圖三所示2179號
    土地上之農作物清除及拆除房屋，返還土地，為不合法或無
    理由，應予駁回。原審為上訴人敗訴之判決，並駁回其假執
    行之聲請，並無不合。上訴意旨指摘原判決不當，求予廢棄
    改判，為無理由，應予駁回。兩造其餘攻防不影響判決結果
    ，爰不逐一論述，併予敘明。
七、據上論結，本件上訴為無理由，依民事訴訟法第449 條第1
    項、第78條，判決如主文。
中    華    民    國   100    年    4     月   27     日
                            民事第六庭
                                審判長法官  許明進
                                法      官  蘇姿月
                                法      官  李炫德
以上正本證明與原本無異。
上訴人如對本判決上訴，須於判決送達後20日內向本院提出上訴
狀，其未表明上訴理由者，應於上訴後20日內向本院提出上訴理
由書（均須按他造當事人之人數附繕本）。上訴時應提出委任律
師或具有律師資格之人之委任狀，並依附註條文規定辦理。如委
任律師提起上訴者，應一併繳納上訴審裁判費。
中    華    民    國   100    年    4     月   27     日
                                書  記  官  賴梅琴
附註：
民事訴訟法第466 條之1 ：
對於第二審判決上訴，上訴人應委任律師為訴訟代理人，但上訴
人或其法定代理人具有律師資格者，不在此限。
上訴人之配偶、三親等內之血親、二親等內之姻親，或上訴人為
法人、中央或地方機關時，其所屬專任人員具有律師資格並經法
院認適當者，亦得為第三審訴訟代理人。
第1 項但書及第2 項情形，應於提起上訴或委任時釋明之。